【裁判字號】    99,易,666
【裁判日期】    990621
【裁判案由】    政府採購法
【裁判全文】
臺灣高雄地方法院刑事判決               99年度易字第666號
公  訴  人  臺灣高雄地方法院檢察署檢察官
被      告  明督工程有限公司
兼上列被告
代  表  人  甲○○
被      告  晶勝土木包工業
兼上列被告
代  表  人  戊○○○
共      同
選任辯護人  洪耀臨律師
上列被告因政府採購法案件，經檢察官提起公訴（98年度偵字第
33367 號），本院判決如下：
    主  文
明督工程有限公司之代表人因執行業務犯政府採購法第八十七條
第五項前段之妨害投標罪，科罰金新臺幣捌萬元。
甲○○犯政府採購法第八十七條第五項前段之妨害投標罪，處有
期徒刑肆月，如易科罰金，以新臺幣壹仟元折算壹日。
晶勝土木包工業之代表人及從業人員因執行業務犯政府採購法第
八十七條第五項後段之妨害投標罪，科罰金新臺幣捌萬元。
戊○○○共同犯政府採購法第八十七條第五項後段之妨害投標罪
，處有期徒刑肆月，如易科罰金，以新臺幣壹仟元折算壹日。
    事  實
一、甲○○為址設高雄縣鳳山市○○街65號1 樓明督工程有限公
    司（下稱明督公司）之代表人，且實際負責明督公司之業務
    經營；至戊○○○則經以同址為通訊處之晶勝土木包工業（
    下稱晶勝行）全體合夥人，推派為代表人，且與晶勝行從業
    人員即配偶己○○共營業務。甲○○為謀以明督公司之名義
    ，順利如期標得臺灣電力股份有限公司大林發電廠（下稱大
    林廠）定於98年3 月5 日14時辦理開標之「#4#5機油漆工程
    」公開招標案，俾使員工持續有工程可做、明督公司也能持
    續獲利，遂基於意圖影響採購結果之犯意，於98年3 月3 日
    ，利用不知情之配偶庚○○，以明督公司設於彰化商業銀行
    鳳山分行之帳戶內現金，向該分行購買票號依序為KB000000
    0 、KB0000000 號，金額各為新臺幣（下同）6 萬元之支票
    2 紙，另向舊識戊○○○、己○○夫婦借用晶勝行之名義及
    證件，以虛增投標廠商數目，避免前開大林廠「#4#5機油漆
    工程」招標案因參與投標廠商數目不足致未能如期開標。而
    戊○○○、己○○（未據起訴）夫婦則基於意圖影響採購結
    果之犯意聯絡，在俱無以所營晶勝行參與競標、履約之真意
    下，容許甲○○使用晶勝行之名義參與前開大林廠「#4#5機
    油漆工程」招標案，並推由戊○○○先按甲○○之指示，在
    空白投標文件內填載必要事項，及允諾由己○○屆時攜帶晶
    勝行之證件偕同甲○○出席開標會議。甲○○再將前開KB00
    00000 、KB0000000 號支票，分別附入明督公司、晶勝行相
    關投標文件內作為押標金，進而依序於98年3 月5 日11時1
    分、同日11時40分，將晶勝行、明督公司之投標文件遞交予
    大林廠收發人員而參與投標。嗣大林廠承辦人員審查發現明
    督公司、晶勝行所繳交之押標金支票票號相連且地址相同，
    而以該2 家廠商存有重大異常關聯為由，依法判定明督公司
    、晶勝行之標單無效，始未對前開大林廠「#4#5機油漆工程
    」招標案發生影響。
二、案經法務部調查局高雄市調查處函請臺灣高雄地方法院檢察
    署檢察官偵查起訴。
    理  由
壹、證據能力方面
    按被告以外之人於審判外之陳述，雖不符刑事訴訟法第159
    條之1 至第159 條之4 之規定，而經當事人於審判程序同意
    作為證據，法院審酌該言詞陳述或書面陳述作成時之情況，
    認為適當者，亦得為證據，同法第159 條之5 第1 項定有明
    文。立法意旨在於傳聞證據未經當事人（尤指被告，下同）
    之反對詰問予以核實，原則上先予排除，惟若當事人已放棄
    反對詰問權，於審判程序中表明同意該等傳聞證據可作為證
    據，基於尊重當事人對傳聞證據之處分權，及證據資料愈豐
    富，愈有助於真實發見之理念，且強化言詞辯論主義，使訴
    訟程序得以順暢進行，前開傳聞證據亦均具有證據能力。查
    本案據以認定被告犯罪事實之被告以外之人之言詞或書面陳
    述，縱不符刑事訴訟法第159 條之1 至第159 條之4 所定傳
    聞證據例外情形，因被告兼明督公司代表人甲○○、被告兼
    晶勝行代表人戊○○○（下合稱被告等人）、辯護人及檢察
    官均同意作為證據使用（本院審易字卷第37頁參照），且本
    院審酌該等言詞陳述及書面陳述作成之情況，未見有何不適
    當之情形，故依前開說明，均得為證據。
貳、實體方面
一、訊據被告等人均矢口否認妨害投標犯行，甲○○辯稱：我於
    98年2 月間上網瀏覽到大林廠「#4#5機油漆工程」招標資訊
    ，考量到我與甫設立晶勝行之己○○夫婦是舊識，且兒子亦
    為晶勝行合夥人之一，才將該訊息告知己○○，之後因己○○表示欠缺投標經驗，我才又帶著己○○投標及參加開標會
    議。本件招標案明督公司及晶勝行均有意競標，並非我借用
    晶勝行名義以虛增投標廠商數，且大林廠所發包之該類工程
    ，歷來參與投標廠商之數目眾多，更足認我並無虛增投標廠
    商之動機云云（本院審易字卷第34-35 頁、本院易字卷第84
    、135-136 頁）；至戊○○○則以：我係晶勝行之實際負責
    人，當初慮及晶勝行剛成立不久，想增加投標經驗，才在聽
    聞配偶己○○提及大林廠「#4#5 機 油漆工程」公開招標案
    後，決定參與競標，另又因不諳程序且為省卻銀行等待之苦
    ，方私下委託甲○○配偶庚○○代購押標金，我與己○○均
    未將晶勝行名義出借予甲○○投標使用等語置辯（本院審易
    字卷第34-35 頁、本院易字卷第84、135-136 頁）。經查：
  (一)甲○○為址設高雄縣鳳山市○○街65號1 樓明督公司之代表
    人，而實際負責公司業務，至戊○○○、己○○夫婦則為甲○○舊識並分任晶勝行之代表人、從業人員而共營業務，且
    晶勝行之通訊址亦設在高雄縣鳳山市○○街65號1 樓；戊○○○、己○○夫婦經由甲○○轉告而獲知大林廠「#4#5機油
    漆工程」公開招標案訊息後，明督公司、晶勝行均出具名義
    參與該招標案，又晶勝行之投標文件固由戊○○○填寫，且
    己○○乃偕同甲○○出席開標會議，惟當時該2 廠商所提出
    之押標金支票，乃係甲○○配偶庚○○於98年3 月3 日，以
    明督公司設於彰化商業銀行鳳山分行帳戶內之12萬元現金，
    向該分行購買之連號支票，票號分別為KB0000000 、KB0000
    000 號（票面金額各為6 萬元），嗣因大林廠承辦人員審查
    發現押標金支票票號相連及地址相同等事，乃以該2 家廠商
    存有重大異常關聯為由，判定明督公司、晶勝行之標單無效
    ；及晶勝行投標時充作押標金之前開KB0000000 號支票，乃
    於98年3 月6 日轉存入明督公司設於彰化商業銀行鳳山分行
    帳戶內各情，為被告等人所不爭執（本院審易字卷第36頁）
    ，且有明督公司、晶勝行資料（他字卷第11頁、第14頁、第
    44-47 頁）、彰化商業銀行鳳山分行KB0000000 、KB000000
    0 號支票影本（本院易字卷第30-31 頁）、本行支票申請書
    代收入傳票（他字卷第30、26頁）、存摺支領取款條（他字
    卷第27頁）、企業戶顧客資料卡（他字卷第28頁）、彰化商
    業銀行鳳山分行99年4 月20日彰鳳字第0990896 號函（本院
    易字卷第29頁）、大林廠「#4 #5 機油漆工程」中文公開招
    標公告資料（他字卷第9 頁）、勞務採購投標須知（本院易
    字卷第34-61 頁）、開標紀錄暨簽到表（他字卷第15-16 頁
    ）、決標紀錄（他字卷第17頁）、大林廠99年4 月21日D 大
    林字第09904001261 號函（本院易字卷第33頁）、明督公司
    、晶勝行投標文件封袋影本（本院易字卷第107-108 頁）等
    件在卷，暨大林廠「#4#5機油漆工程」公開招標案完整影卷
    （下稱大林招標卷）可資佐據，自堪認定。
  (二)被告等人雖一致辯稱晶勝行具自主投標真意云云。惟查：
    1.戊○○○固辯稱想藉參與投標累積經驗云云，惟依戊○○○首開所辯，其就係屬投標最基本條件之備置押標金事項
      ，猶委諸他人代購而無意自行嘗試，豈有累積經驗之效？
      再者，戊○○○既自承斯時係居住在前鎮區戶籍地，而未
      居住於鳳山市之女婿住處（本院易字卷第69頁），則其委
      託庚○○於彰化商業銀行鳳山分行代購押標金，因此所增
      加往返鳳山、前鎮之勞費（迨庚○○代購完成，戊○○○
      需再向庚○○取票），也顯於過鉅；及6 萬元數額非微，
      平日素無金錢往來之人，苟未書、取字據即逕予授受之（
      本院易字卷第73頁反面、76頁），均與常情未合。況茲經
      本院隔離訊問之結果，戊○○○、庚○○就戊○○○提出
      6 萬元現金委託庚○○代購押標金之完整經過及詳盡緣由
      ，固為全然一致之陳述（本院易字卷第69-70 、74頁），
      惟就庚○○究於何時地將押標金支票交予戊○○○，及戊○○○又何以押標金支票向庚○○換回6 萬元現金等經過
      ，庚○○、戊○○○卻分別為不記憶之陳述致2 人所言無
      一相符（本院易字卷第71、76頁），亦即戊○○○、庚○○就6 萬元現金或等值支票之授受過程，俱呈現對時序較
      前之事反而印象深刻之現象，已悖於同類事項之記憶往往
      會隨時間經過趨於模糊之常態，則戊○○○、庚○○關於
      戊○○○曾提出6 萬元現金委託庚○○代購押標金等所述
      ，真實性自有可疑，尚無足資為被告等人之有利認定甚明
      。
    2.依大林廠制式「詳細價目表」（大林招標卷第34、46-47
      頁）顯示：該廠「#4#5機油漆工程」須用油漆之數量，均
      經逐一標明具體之加侖數，投標廠商只需且只能填載各項
      工程之單、複價乙情，惟戊○○○竟於99年5 月10日審理
      中陳稱：大林廠制式「詳細價目表」上並未記載施工所需
      油漆之用量，只記載應施作之面積，所以我與己○○曾央
      請油漆商丁○○按應施作面積估算油漆用量（本院易字卷
      第72頁反面），至證人己○○則證稱：大林廠制式「詳細
      價目表」只記載施工項目，就油漆用量等其他項目均未註
      記（本院易字卷第67頁反面），顯見戊○○○及己○○俱
      未曾詳閱大林廠制式「詳細價目表」。再者，晶勝行投標
      文件遞送予大林廠收發人員之時點為98年3 月5 日（即開
      標當日）11時1 分，亦有晶勝行投標文件封袋影本（本院
      易字卷第107 頁）等件足按，並經證人丙○○證述明確（
      本院易字卷第130 頁），然戊○○○竟陳稱：晶勝行投標
      日期為開標前一天（本院易字卷第135 頁反面），而證人
      己○○也證稱：開標日前一天下午，我拜託甲○○帶我去
      投標，我親自交給收件人員，對方並告知我翌日開標時點
      （本院易字卷第67頁、68頁反面），則戊○○○及己○○
      均不知悉晶勝行投標之確切時點。苟謂戊○○○、己○○
      具有以所營晶勝行自主投標之真意，焉可能如此？
    3.至就影響得標與否最為關鍵之投標金額決定方面，戊○○○縱迭陳稱係請油漆商丁○○估價後，再與己○○共同決
      定云云（他字卷第34頁反面、本院易字卷第136 頁）。惟
      證人己○○原係證稱：就投標金額部分，我比戊○○○更
      為內行，所以晶勝行投標金額是我決定的，我是以招標公
      告預算金額120 萬元的八成，再加計百分之五稅金，決定
      出數額云云（本院易字卷第66頁），茲經本院進一步質問
      以前述方法得出之數額，並非晶勝行於標單上所載之105
      萬元後（大林招標卷第23頁），證人己○○先行改稱：當
      初有另行加計營業所得稅（本院易字卷第66頁反面），嗣
      又改稱：因為我與戊○○○不懂油漆的部份，所以於開標
      前2 天，請丁○○到晶勝行營業所幫忙估價，我與戊○○○是拿大林廠制式「詳細價目表」請丁○○當場填寫、估
      價，該「詳細價目表」原僅條列施工項目，並未記載應施
      工之油漆數量，數量是丁○○當場估算的云云（本院易字
      卷第67-68 頁），質言之，證人己○○就晶勝行投標金額
      之決定過程，前後竟有三套互異之說詞，且戊○○○所陳
      及證人己○○之三套說詞，均核與證人丁○○所述：98年
      3 月初，戊○○○先打電話與我約見面時間，屆時戊○○○即獨自前來我的營業所，請我幫忙估價，戊○○○請我
      幫忙估價就只有那一次，至於己○○則未曾請我幫忙估價
      過云云（他字卷第38頁反面、本院易字卷第80-81 頁），
      在估價地點、參與者等項，迥不相符，足徵戊○○○、己○○並無委託丁○○估價等事實，晶勝行之投標金額，也
      非由戊○○○、己○○決定，戊○○○、己○○實俱欠缺
      以所營晶勝行自主投標之真意甚明。
  (三)戊○○○、己○○俱欠缺以所營晶勝行自主投標之真意，惟
    晶勝行猶出具名義參與大林廠「#4#5機油漆工程」公開招標
    案，已經本院詳予認定如前，則戊○○○、己○○顯係已將
    晶勝行名義，出借他人投標使用。參諸本院前亦認明之甲○○與戊○○○、己○○原為舊識，且戊○○○、己○○亦係
    經由甲○○轉告，始知悉大林廠「#4#5機油漆工程」公開招
    標案訊息，嗣己○○復偕同甲○○出席開標會議，及晶勝行
    投標所用之押標金支票係以明督公司帳戶內現金所購買，且
    該支票經人再轉存入明督公司帳戶之日期為98年3 月6 日，
    正恰為開標之翌日而毫無延宕各情，亦即晶勝行之投標，自
    公開招標訊息之取得起，迄至未得標後押標金支票之後續處
    理，均與甲○○或其所營明督公司息息相關；另佐以卷附明
    督公司投標文件封袋影本（本院易字卷第108 頁）所顯示：
    明督公司投標文件遞送予大林廠收發人員之時點為98年3 月
    5 日11時40分，而與晶勝行投標時間，相隔僅39分鐘而甚為
    緊接乙節，茍非甲○○即係借用晶勝行名義投標者，焉可如
    此？末據甲○○、證人庚○○一致陳稱：庚○○從未過問明
    督公司之業務，惟因甲○○不熟悉銀行事務，是以需用支票
    之際，均係將所需金額告知庚○○，由庚○○處理等語（本
    院易字卷第78頁、76頁反面），及晶勝行之投標文件內，就
    押標金支票之號碼亦有登載，而該等文件上字跡均係戊○○○所書寫（大林招標卷第23-24 頁）等節，顯徵甲○○乃先
    利用不知情之配偶庚○○，以明督公司帳戶內現金購買連號
    之押標金支票，繼則向戊○○○、己○○夫婦借用晶勝行名
    義，並進而指示戊○○○在空白投標文件內填載必要事項，
    嗣再與己○○共同出席開標會議甚明，被告等人悖於前開認
    定之各該辯解，俱非實在，不足採信。
  (四)末證人丙○○另證稱：大林廠「#4#5機油漆工程」因工作內
    容一般而未就投標廠商資格特別設限，且預算金額為120 萬
    元，相較於其他標案算是偏低，這類公開招標案雖較少發生
    參與投標廠商不足3 家之情形，但實際上還是發生過，另參
    與投標廠商之數目，在截標前，係屬保密事項，廠商無從探
    知等語（本院易字卷第129-130 頁），大林廠所進行工作項
    目一般且數額在百萬元左右之公開招標案，既確曾發生投標
    廠商不足3 家致無法如期辦理開標之情事，且特定公開招標
    案，投標廠商是否已達法定可辦理開標之數目，抑或因廠商
    數目不足而須廢標，非待截標期限屆至無從知悉，則有意如
    期取得工程、俾員工持續有工程可做進而獲利之廠商，自非
    無藉用他廠商名義湊數之可能，甲○○首開關於其並無虛增
    投標廠商動機、必要等所辯，也顯非實在。
  (五)綜上所述，本件事證明確，甲○○向戊○○○、己○○借用
    晶勝行名義投標以虛增競標廠商數目之犯行，至堪認定，應
    依法論科。
二、論罪
  (一)按政府採購法之立法目的及精神在於建立公開、透明、公平
    、競爭之政府採購作業制度，減少弊端，創造良好之競爭環
    境，使廠商能公平參與競爭，除依政府採購法第48條第1 項
    所列8 款情形不予開標、決標外，有3 家以上合格廠商投標
    ，即應依招標文件所定時間開標、決標，此觀政府採購法第
    48條第1 項規定自明。前開有3 家以上廠商投標方得開標、
    決標之規定，係欲藉廠商間相互「競爭」而節省支出。然如
    有陪、圍標等虛增投標廠商之行為，形式上雖具3 家公司以
    上廠商參與競標之假象，惟欠缺競爭之實質，政府採購法所
    期待建立之競標制度猶無法落實，從而在91年增訂（現行）
    政府採購法第87條第5 項而將「借牌者」、「借予他人牌照
    者」確認為對向犯之前，或堪任「借牌者」核屬以欺罔之方
    法，致招標單位誤信競爭存在，足使開標發生不正確結果，
    而該當政府採購法第87條第3 項之以詐術使開標發生不正確
    結果罪，並就「借予他人牌照者」論以前項罪名之共同正犯
    或幫助犯。惟於（現行）政府採購法第87條第5 項增訂後，
    為符合3 家以上廠商參與競標要件之借牌參與競標行為，其
    「借牌者」、「借予他人牌照者」，即應分別按（現行）政
    府採購法第87條第5 項前、後段論處，方不致使91年增訂之
    （現行）政府採購法第87條第5 項前、後段規定流於具文，
    且符「借牌者」、「借予他人牌照者」本質原屬二以上之行
    為者，相互對立意思合致而成立之犯罪類型，合先指明。
  (二)核甲○○所為，應係犯政府採購法第87條第5 項前段之妨害
    投標罪；另戊○○○所為，則係犯政府採購法第87條第5 項
    後段之妨害投標罪。甲○○利用不知情之庚○○，遂行部分
    政府採購法第87條第5 項前段之妨害投標犯行，為間接正犯
    ；至戊○○○與己○○就違反政府採購法第87條第5 項後段
    之妨害投標犯行，存有犯意聯絡、行為分擔，應論以共同正
    犯。甲○○為明督公司之代表人，另戊○○○、己○○則分
    別為晶勝行之代表人、從業人員，俱因執行業務各違反前開
    罪名，則明督公司、晶勝行應依政府採購法第92條之規定，
    各科以同法第87第5 項所定之罰金刑。
三、本院審酌甲○○、戊○○○借用、出借名義，而虛增投標廠
    商數，已然破壞政府採購法於欲經由實質競爭以達節省支出
    之目的，誠屬不該。再者，甲○○、戊○○○於偵審程序中
    一再飾辭狡辯，而難認稍具悔意，犯後態度顯然欠佳。惟念
    甲○○、戊○○○並無前科，有各自之臺灣高等法院被告前
    案紀錄表在卷可稽，俱非素行不佳之人。另斟以甲○○、戊○○○教育程度分別為國小、中學畢業，家庭經濟狀況均屬
    小康等一切情狀，爰各量處如主文第2 、4 項所示之刑，並
    均諭知以1,000 元折算1 日之易科罰金折算標準。另明督公
    司、晶勝行，既各因其代表人（及從業人員）因執行職務犯
    違反政府採購法之罪，爰分別宣告如主文第1 項、第3 項所
    示之罰金刑。至檢察官求予量處甲○○、戊○○○各有期徒
    刑9 月併科罰金20萬元，及就明督公司、晶勝行各科40萬元
    之罰金，均尚嫌過重，併指明之。
據上論結，應依刑事訴訟法第299 條第1 項前段，政府採購法第
87條第5 項前、後段、第92條，刑法第11條前段、第28條、第41
條第1 項前段，判決如主文。
本案經檢察官乙○○到庭執行職務。
中    華    民    國    99    年    6     月    21    日
                  刑事第十一庭  法  官  莊珮吟
以上正本證明與原本無異。
如不服本判決應於收受判決後10日內向本院提出上訴書狀，並應
敘述具體理由。其未敘述上訴理由者，應於上訴期間屆滿後20日
內向本院補提理由書(均須按他造當事人之人數附繕本)「切勿逕
送上級法院」。
中    華    民    國    99    年    6     月    21    日
                                書記官  鍾淑美
◎附錄本案所犯法條：
《政府採購法第87條第5 項》
意圖影響採購結果或獲取不當利益，而借用他人名義或證件投標
者，處3 年以下有期徒刑，得併科新臺幣100 萬元以下罰金。容
許他人借用本人名義或證件參加投標者，亦同。
《政府採購法第92條》
廠商之代表人、代理人、受雇人或其他從業人員，因執行業務犯
本法之罪者，除依該條規定處罰其行為人外，對該廠商亦科以該
條之罰金。

司法院資訊處製作；財團法人民間司法改革基金會備份。
